臺灣高等法院民事裁定
110年度抗字第1166號
抗  告  人  趙銳華  
上列抗告人因與相對人莊菁萍間清償借款事件，對於中華民國11
0年8月23日臺灣新北地方法院110年度訴字第1196號裁定提起抗
告，本院裁定如下： 
    主  文
原裁定廢棄。
    理  由
一、按原告起訴，應依民事訴訟法第244條第1項規定，以訴狀表
    明當事人及法定代理人、訴訟標的及其原因事實、應受判決
    事項之聲明等事項，提出於法院，否則即屬起訴不合程式。
    惟原告此項不合程式或不備其他要件情形，如可補正，法院
    應先限期命其補正，此觀民事訴訟法第249條第1項規定即明
    。又審判長應向當事人發問或曉諭，令其為事實上及法律上
    陳述、聲明證據或為其他必要之聲明及陳述；其所聲明或陳
    述有不明瞭或不完足者，應令其敘明或補充之，民事訴訟法
    第199條第2項亦有明文，此審判長（或獨任法官）之闡明權
    同時並為其義務，審判長未盡此項必要之處置，違背闡明義
    務者，其訴訟程序即有重大瑕疵。
二、查抗告人本件起訴狀所載訴之聲明「被告（即相對人）若
    堅持使用妳原先設定想法，有在LINE傳達文字上說明，只好
    上書新北地方法院，互換彼此間無法相互認同之情事，請按
    民國91年6月21日法務部整理完成『夫妻財產新制簡介』及現
    行婚姻法與規定、相關法律保障彼此關係、夫妻剩餘財產分
    配請求權後續發展等。」，於事實及理由欄稱「…被告應將
    該建物內、外裝修施工與系統項目等，由本人向銀行借貸及
    利息與自有現金共花了肆佰伍拾萬元，請該員將以上金額返
    還本人…」（見家調卷第15頁），經原法院司法事務官以公
    務電話與抗告人確認，本件聲明係請求相對人給付抗告人新
    臺幣（下同）450萬元，兩造尚未離婚，本件未涉及夫妻剩
    餘財產分配，係夫妻間借貸問題，有電話紀錄單可稽（同上
    卷第101頁）；抗告人並依原法院所命於同年4月13日繳納裁
    判費，有原法院自行收納款項收據足參（原法院卷第9頁）
    ；原法院即訂110年5月27日言詞辯論期日並命兩造提出書狀
    ，抗告人於同年5月13日提出準備書狀稱「請被告將以上450
    萬金額繳納匯款給原告（即抗告人），請被告於庭上簽名畫
    押以示誠諾，已能終結本案。…以上這些施工與系統項目等
    由我向銀行借款及利息與自有現金共花了450萬元，請被告
    將以上所建設的價金返還本人。詳附件」，有準備書狀及證
    物可稽（同上卷第35至145頁），原訂庭期因疫情取消，原
    法院改通知抗告人應補正事項：「㈠本件原告（抗告人）訴
    之聲明（即應受判決事項之聲明）、訴訟標的及其原因事實
    、證據資料。㈡若原告係依消費借貸之法律關係者，請陳明
    本件兩造消費借貸之具體時間（借貸合意之時間、交付借款
    之時間）、約定內容（本金、利息、違約金或其他）暨證據
    資料。㈢若原告係依其他法律關係者，亦請陳明該請求之法
    律要件暨事實、證據資料。」（同上卷第193頁），抗告人
    於110年6月29日提出準備書狀及證物（同上卷第213至423頁
    ），惟原法院認未補正，再命抗告人5日內具狀補正具體明
    確之訴訟標的及其原因事實、應受判決事項之聲明，抗告人
    於同年月17日提出民事陳報狀（補正執行文件）稱：「兩造
    於94年間兩人結婚完成日共住的房屋所發生的問題現階段再
    作解決，被告於110年8月14日將原告全部資料與文件與個人
    物資丟棄，無法提供本案補正資料」（同上卷第497至499頁
    ），依抗告人提出之書狀，可認兩造係因結婚共住房屋之施
    工與系統項目等花費450萬元所生紛爭，已有請求之聲明及
    事實與理由之陳述，原法院如認其聲明或陳述尚不明確，依
    前開規定，審判長應行使闡明權，令當事人敘明或補正之，
    乃原裁定遽以抗告人迄未補正，其訴難認合法，駁回抗告人
    之訴，依前揭說明，原法院未就本件之訴訟標的、原因事實
    行使闡明權，訴訟程序應有重大瑕疵。
三、綜上所述，本件抗告人起訴後，原法院未向抗告人行使闡明
    權，確認其主張之訴訟標的及原因事實與理由依據，遽認原
    告之訴顯不合法，駁回其訴，尚有未洽。抗告意旨指摘原裁
    定不當，求予廢棄，理由雖未洽當，惟原裁定之訴訟程序有
    上述重大瑕疵，仍應廢棄，並發回原法院更為妥適之處理。
四、據上論結，本件抗告為有理由，爰裁定如主文。
中　　華　　民　　國　　110 　年　　10　　月　　27　　日
                  民事第十九庭  
                      審判長法  官  魏麗娟
                            法  官  張婷妮
                            法  官  潘進柳
正本係照原本作成。
本裁定除以適用法規顯有錯誤為理由外，不得再抗告。如提起再
抗告，應於收受送達後10日內委任律師為代理人向本院提出再抗
告狀。並繳納再抗告費新臺幣１千元。
中　　華　　民　　國　　110 　年　　10　　月　　28　　日

　　　　　　　　　　　　　  書記官  廖婷璇